【裁判字號】    98,台上,1468
【裁判日期】    980813
【裁判案由】    塗銷抵押權登記
【裁判全文】
最高法院民事判決            九十八年度台上字第一四六八號
上  訴  人  甲○○
訴訟代理人  盧孟蔚律師
            陳宜鴻律師
被 上訴 人  乙○○
訴訟代理人  陳正旻律師
上列當事人間請求塗銷抵押權登記事件，上訴人對於中華民國九
十八年三月三日台灣高等法院第二審判決（九十七年度上字第九
三三號），提起上訴，本院判決如下：
    主  文
上訴駁回。
第三審訴訟費用由上訴人負擔。
    理  由
本件被上訴人主張：兩造（上訴人為被上訴人之兄）之父林偉卿
（民國九十四年十月二十四日因病住院，同月二十六日死亡）所
遺坐落台北市○○區○○段三小段五九五、五九五之一地號應有
部分均為七分之一之土地，及其上同小段六○六建號即同市○○
○路二三九號應有部分七分之一建物（下稱系爭房地），依法應
由伊及上訴人共同繼承（林偉卿之配偶林鄭淑瓊前於八十七年間
已死亡，長女林昭華及次女林昭容均拋棄繼承）。詎伊於申辦系
爭房地公同共有之繼承登記時，竟發現該房地業於九十四年十一
月二日即設定新台幣（下同）四百六十七萬元扺押權登記（下稱
系爭抵押權）予上訴人，嗣兩造雖於九十六年十月間經調處，將
系爭房地依應繼分為兩造各十四分之一之分別共有登記（被上訴
人於起訴後之同年十一月二日，已將其應有部分出賣並移轉登記
予訴外人陳詹秋曉），惟林偉卿與上訴人間實際上並未有債權債
務關係存在，上訴人係以偽造抵押權設定契約書而為登記，其所
擔保之債權既不存在，系爭抵押權亦應無效等情，爰依民法第七
百六十七條之規定，求為命上訴人將系爭抵押權登記塗銷之判決
。
上訴人則以：伊長期照護並支付林偉卿生活及醫療開銷，並代為
處理事務，林偉卿生前即授權伊申請印鑑證明及辦理抵押權登記
，抵押權設定契約書上既載明訂約日為九十四年十月十七日，其
上復蓋有林偉卿之印鑑章，並有印鑑證明，已符合法律規定，林
偉卿生前並以被上訴人等均未擔負照護之責，始同意設定系爭抵
押權予伊，該抵押權金額乃斟酌市價及公告現值為之。伊所提林
偉卿於七十五年間委任伊處理事務之委任書（下稱系爭委任書）
，其內容縱非林偉卿所寫，然雙方既經合意，契約即告成立。況
該委任書乃林偉卿親書，法律並未要求委任書須用林偉卿何一印
章，另林偉卿於九十四年十月中旬即同意將系爭房地全權交由伊
處理，亦有證人陳怡如可證等語，資為抗辯。
原審斟酌全辯論意旨及調查證據之結果，以：被上訴人主張之事
實，業據其提出戶籍謄本、系爭房地登記謄本、抵押權設定契約
書及印鑑證明等件為證，已堪認為真正。上訴人雖以上開情詞置
辯，惟：(一)查上訴人配偶之妹陳怡如證稱因見上訴人與其爸談系
爭房地抵押申請書，親家點頭全權交上訴人處理，想可能是姊夫
照顧親家始給他處理之證詞，因與上訴人為姻親關係，可信度已
低，況證人僅見林偉卿點頭，即推測林偉卿係念及上訴人照顧而
認林偉卿同意交由上訴人設定抵押權，其證言屬臆測之詞，亦不
足採。又上訴人固於九十四年十月二十五日申請林偉卿印鑑證明
，再於同年月十一月一日申請抵押權登記，然林偉卿於同年十月
二十四日即因病住院，並於同年月二十六日死亡，足見病況十分
嚴重，在此病危情況，林偉卿是否猶能授權其申請印鑑證明及同
意辦理系爭抵押權設定，非無可疑。且上訴人提出之系爭委任書
，為被上訴人否認真正，復與上訴人另提出存證信函及九十八年
二月二十三日陳報、理由狀附件之委任狀影本，經以肉眼觀之，
即得判斷系爭委任書之「林」字與存證信函及委任狀之「林」，
在筆劃特徵上顯有不同，系爭委任書是否真實，更值存疑。況系
爭委任書記載內容，無隻字片語言及將系爭房地設定抵押予上訴
人。再者，七十五年間書立之系爭委任書，距九十四年十月有十
九年之久，若林偉卿有意設定抵押權予上訴人，在此期間大可親
自或明白授權上訴人為之，而非在其病危時始申請印鑑證明，並
在其死後始由上訴人辦妥抵押權登記，在在與常情不符，益難認
上訴人與林偉卿間有達成系爭抵押權設定契約之合意。(二)按系爭
抵押權為一般抵押權，其所擔保者應為已發生之債權，即先有債
權而後始有抵押權設定可言。查上訴人於第一審稱系爭抵押權設
定權利價值乃參考市價及公告現值而來，堪認系爭抵押權係以系
爭房地本身之價值作為擔保債權額，而非以已發生之債權為擔保
之金額，已難認系爭抵押權設定契約書上所載之四百六十七萬元
擔保債權金額係上訴人對林偉卿之債權。又上訴人辯以系爭抵押
權乃伊照顧伊父親林偉卿之代價云云，因上訴人對林偉卿本負有
扶養之義務，亦難認此屬其對林偉卿之債權，參諸其自稱系爭抵
押權設定權利價值乃參考市價及公告現值而來，亦難採信。上訴
人既未證明林偉卿有設定抵押權予上訴人之合意，復未就其與林
偉卿間確有系爭抵押權所擔保之債權關係，舉證以實其說，抵押
權乃無由成立，自應許抵押人請求塗銷該抵押權之設定登記。從
而，被上訴人依民法第七百六十七條之規定，請求上訴人塗銷系
爭抵押權登記，即屬正當，為其心證之所由得，並說明上訴人其
他抗辯及聲明證據為不足取暨不逐一論述之理由，因而維持第一
審所為上訴人敗訴之判決，駁回其上訴。原審審據上開事證，綜
合研判，並本於取捨證據、認定事實之職權行使，認定上訴人未
證明林偉卿有設定抵押權予上訴人之合意，復未就其與林偉卿間
確有系爭抵押權所擔保之債權關係，舉證以實其說，抵押權無由
成立，進而為上訴人敗訴之判決，經核於法並無違背。按民法第
五百三十四條但書第一款規定，受任人受委任為不動產之設定負
擔之行為者，須有委任人特別之授權。查系爭委任書既僅載曰：
「本人因健康情況欠佳而靜心療養，凡與本人有關之一切事務均
委任於長子－谷峰（榮光）或與內人－淑瓊會同處理」（見一審
卷一四一頁），觀其內容，系爭房地經設定系爭抵押權予上訴人
之負擔行為，顯未經林偉卿為特別之授權，原審認定該委任書並
無隻字片語言及將系爭房地設定抵押予上訴人，並本於上述理由
而為上訴人不利之論斷，尤無何違背法令之可言。上訴論旨，猶
執陳詞，並以原審採證、認事之職權行使及其他與判決結果不生
影響之理由，指摘原判決不當，求予廢棄，不能認為有理由。
據上論結，本件上訴為無理由。依民事訴訟法第四百八十一條、
第四百四十九條第一項、第七十八條，判決如主文。
中    華    民    國  九十八  年    八    月   十三   日
                      最高法院民事第五庭
                          審判長法官  朱  建  男
                                法官  顏  南  全
                                法官  林  大  洋
                                法官  沈  方  維
                                法官  阮  富  枝
      本件正本證明與原本無異
                                      書  記  官
中    華    民    國  九十八  年    八    月  二十五  日
                                                      v


司法院資訊處製作；財團法人民間司法改革基金會備份。
